ACORDAO-COMPLETO-2483636

ACÓRDÃO 8947/2021 ATA 24/2021 - SEGUNDA CÂMARA

VISTOS, relatados e discutidos estes autos de tomada de contas especial instaurada pelo Ministério da Agricultura, Pecuária e Abastecimento em razão da não comprovação da execução física do objeto do Termo de Parceria 76840/2010 (Siafi 742866) , que tinha por objeto consolidar a Metodologia de Assistência Técnica à Gestão, Produção e Mercado - MAT para produtos da agricultura familiar no Cerrado, 
ACORDAM os Ministros do Tribunal de Contas da União, reunidos em sessão da Segunda Câmara, ante as razões expostas pelo Relator, em: 
9.1.¿com fundamento nos arts. 1º, inciso I, 16, inciso III, alínea "c", e 19, da Lei 8.443/1992, julgar irregulares as contas de Carlos José Machado Menezes (CPF: XXX.890.751-XX) e A Casa Verde - Cultura e Meio Ambiente (CNPJ: 04.377.324/0001-02) , condenando-os solidariamente ao pagamento do débito no valor de R$ 361.100,50 (data de ocorrência: 28/07/2010) , atualizado monetariamente e acrescido dos juros de mora devidos, calculado desde a data de ocorrência indicada até sua efetiva quitação, na forma da legislação vigente, fixando o prazo de 15  (quinze)  dias, a contar do recebimento da notificação, para que seja comprovado, perante este Tribunal, o recolhimento da quantia ao Tesouro Nacional, nos termos do art. 23, inciso III, alínea "a", da referida Lei, c/c o art. 214, inciso III, alínea "a", do Regimento Interno do TCU; 
9.2.¿com fundamento no art. 57 da Lei 8.443/1992, aplicar a Carlos José Machado Menezes (CPF: XXX.890.751-XX) e A Casa Verde - Cultura e Meio Ambiente (CNPJ: 04.377.324/0001-02) , de forma individual, a multa prevista no art. 57 da Lei 8.443/1992 c/c o art. 267 do Regimento Interno do TCU, no valor de R$ 30.000,00 (trinta mil reais) , fixando-lhes o prazo de quinze dias, a contar das notificações, para que comprovem, perante o Tribunal (art. 214, III, alínea "a", do Regimento Interno do TCU) , o recolhimento da dívida aos cofres do Tesouro Nacional, com os devidos acréscimos legais calculados desde a data deste acórdão até a do efetivo recolhimento, se pagas após o vencimento, na forma da legislação em vigor;
9.3. com fundamento no art. 26 da Lei 8.443/1992, autorizar, se requerido, o pagamento da importância devida em até 36 (trinta e seis) parcelas mensais e consecutivas, fixando o prazo de 15 (quinze) dias, a contar do recebimento da notificação, para que seja comprovado, perante este Tribunal, o recolhimento da primeira parcela, e de 30 (trinta)  dias, a contar da parcela anterior, para que seja comprovado o recolhimento das demais parcelas, devendo incidir sobre cada valor mensal os devidos acréscimos legais, na forma prevista na legislação vigente, além de alertar que a falta de comprovação do recolhimento de qualquer parcela importará no vencimento antecipado do saldo devedor, nos termos do art. 217 do Regimento Interno do TCU; 
9.4. com fundamento no art. 28 da Lei 8.443/1992, autorizar, desde logo, a cobrança judicial das dívidas, caso não atendida a notificação; 
9.5. com fundamento no art. 16, § 3º, da Lei 8.443/1992, c/c art. 209, § 7º, do Regimento Interno do TCU, remeter cópia deste acórdão à Procuradoria da República no Distrito Federal, para adoção das medidas que entender cabíveis; 
9.6. dar ciência deste acórdão ao Ministério da Agricultura, Pecuária e Abastecimento e aos responsáveis.

Tomada de contas especial instaurada em razão de não comprovação da regular aplicação dos recursos repassados pela União por meio do termo de parceria firmado entre Ministério do Desenvolvimento Agrário e A Casa Verde  Cultura e Meio-Ambiente, e que tinha por objeto consolidar a Metodologia de Assistência Técnica à Gestão, Produção e Mercado - MAT, dirigida e apropriada ao fortalecimento dos empreendimentos da Agricultura Familiar no Cerrado.

Segunda Câmara

Ministério da Agricultura, Pecuária e Abastecimento.

3. Responsáveis: A Casa Verde - Cultura e Meio Ambiente (04.377.324/0001-02); Carlos Jose Machado Menezes (XXX.890.751-XX).

13.1. Ministros presentes: Raimundo Carreiro (na Presidência) e Bruno Dantas (Relator).
13.2. Ministros-Substitutos convocados: Marcos Bemquerer Costa e André Luís de Carvalho.

BRUNO DANTAS

Por registrar as principais ocorrências dos autos até o momento, resumindo os fundamentos das peças acostadas, adoto como relatório, com os ajustes necessários, a instrução da secretaria responsável pela análise do processo (peça 112) , que contou com a anuência do corpo diretivo da unidade (peças 113 e 114) e do Ministério Público junto ao TCU (peça 115) : 
"INTRODUÇÃO
1. Cuidam os autos de tomada de contas especial instaurada pelo Ministério da Agricultura, Pecuária e Abastecimento, em desfavor de Carlos Jose Machado Menezes (CPF: XXX.890.751-XX) e A Casa Verde - Cultura e Meio Ambiente (CNPJ: 04.377.324/0001-02) , OSCIP, em razão de não comprovação da regular aplicação dos recursos repassados pela União por meio do Termo de Parceria 76840/2010, registro Siafi 742866 (peça 3) , firmado entre Ministério do Desenvolvimento Agrário e A Casa Verde - Cultura e Meio-Ambiente, e que tinha por objeto 'consolidar a Metodologia de Assistência Técnica à Gestão, Produção e Mercado - MAT, dirigida e apropriada ao fortalecimento dos empreendimentos da Agricultura Familiar no Cerrado'.
HISTÓRICO
2.. Em 23/5/2019, com fundamento na IN/TCU 71/2012, alterada pela IN/TCU 76/2016 e DN/TCU 155/2016, o Ministério da Agricultura, Pecuária e Abastecimento autorizou a instauração da tomada de contas especial (peça 22) . O processo foi registrado no sistema e-TCE com o número 2230/2019.
3. O Termo de Parceria 76840/2010, registro Siafi 742866, foi firmado no valor de R$ 1.220.720,00, sendo R$ 1.096.198,00 à conta do concedente e R$ 124.522,00 referentes à contrapartida da convenente. Teve vigência de 30/6/2010 a 30/6/2014, com prazo para apresentação da prestação de contas em 14/1/2016. Os repasses efetivos da União totalizaram R$ 361.100,50 (peça 4) .
4. A prestação de contas e complementações enviadas foram analisadas por meio dos documentos constantes nas peças 19, 58, 60, 61, 62 e 63.
5. O fundamento para a instauração da Tomada de Contas Especial, conforme consignado na matriz de responsabilização elaborada pelo tomador de contas, foi a constatação da seguinte irregularidade: 
Não comprovação da execução física do objeto do convênio.
6. Os responsáveis arrolados na fase interna foram devidamente comunicados e, diante da ausência de justificativas suficientes para elidir a irregularidade e da não devolução dos recursos, instaurou-se a tomada de contas especial.
7. No relatório (peça 69) , o tomador de contas concluiu que o prejuízo importaria no valor original de R$ 361.100,50, imputando-se a responsabilidade a Carlos Jose Machado Menezes, Presidente, no período de 18/1/2010 a 14/1/2016, na condição de dirigente, e A Casa Verde - Cultura e Meio Ambiente, na condição de OSCIP parceira.
8. Em 30/7/2020, a Controladoria-Geral da União emitiu o relatório de auditoria (peça 72) , em concordância com o relatório do tomador de contas. O certificado de auditoria e o parecer do dirigente do órgão de controle interno concluíram pela irregularidade das presentes contas (peças 73 e 74) .
9. Em 11/8/2020, o ministro responsável pela área atestou haver tomado conhecimento das conclusões contidas no relatório e certificado de auditoria, bem como do parecer conclusivo do dirigente do órgão de controle interno, manifestando-se pela irregularidade das contas, e determinou o encaminhamento do processo ao Tribunal de Contas da União (peça 75) .
10. Na instrução inicial dos autos (peça 79) , concluiu-se que foi possível definir a responsabilidade de Carlos Jose Machado Menezes e A Casa Verde - Cultura e Meio Ambiente e quantificar adequadamente o débito a eles atribuído, na forma dos arts. 10, § 1º, e 12, incisos I e II, da Lei 8.443/1992 c/c o art. 202, incisos I e II, do RI/TCU. E concluiu-se pela necessidade de realização de citação para a seguinte irregularidade:
11. Irregularidade: não comprovação da execução física do objeto do termo de parceria.
11.1. Evidências da irregularidade: Plano de Trabalho (peça 2) , Termo de Parceria e seus aditivos (peça 3) , Termo de Entrega de Produto Final de Convênio (peça 7) , pareceres técnicos emitidos pelo órgão instaurador (peças 18, 19, 57, 58, 60, 61, 62 e 63) .
11.2. Normas infringidas: Art. 70, parágrafo único, da Constituição Federal de 1988; art. 93 do Decreto-lei 200/1967; art. 56 da Portaria Interministerial 127/2008, Plano de Trabalho e Cláusula Sexta do Termo do Parceria.
	Data de ocorrência
	Valor histórico (R$) 

	28/7/2010
	361.100,50

Valor atualizado do débito (sem juros) em 1/2/2021: R$ 645.611,58
11.3. Cofre credor: Tesouro Nacional.
11.4. Responsável: A Casa Verde - Cultura e Meio Ambiente (CNPJ: 04.377.324/0001-02) .
11.5. Conduta: não comprovar a execução dos itens previstos no plano de trabalho.
11.6. Nexo de causalidade: A não apresentação de documentos que comprovassem a execução dos itens previstos no plano de trabalho resultou na presunção de dano ao erário.
11.7. Culpabilidade: Não há excludentes de ilicitude, de culpabilidade e de punibilidade; é razoável supor que o administrador responsável pela pessoa jurídica tinha consciência da ilicitude de sua conduta; era exigível conduta diversa da praticada, qual seja, comprovar por meio de documentos a efetiva execução de todos os itens previstos no plano de trabalho. Ressalta-se que a análise da boa-fé relativa à pessoa jurídica de direito privado é realizada considerando as condutas de seus administradores, uma vez que os atos destes obrigam a pessoa jurídica, desde que exercidos nos limites dos poderes definidos no ato constitutivo do ente, nos termos do art. 47 do Código Civil (Acórdão 1723/2016-TCU-Plenário, Ministro-Relator Raimundo Carreiro) . 
11.8. Responsável: Carlos Jose Machado Menezes (CPF: XXX.890.751-XX) .
11.9. Conduta: não comprovar a execução dos itens previstos no plano de trabalho.
11.10. Nexo de causalidade: A não apresentação de documentos que comprovassem a execução dos itens previstos no plano de trabalho resultou na presunção de dano ao erário.
11.11. Culpabilidade: Não há excludentes de ilicitude, de culpabilidade e de punibilidade; é razoável supor que o responsável tinha consciência da ilicitude de sua conduta; era exigível conduta diversa da praticada, qual seja, comprovar por meio de documentos a efetiva execução de todos os itens previstos no plano de trabalho. 
11.12. Encaminhamento: citação.
12. Após o pronunciamento do titular da SecexTCE, autorizando as citações propostas (peça 81) e com base na delegação de competência do relator dos autos, Ministro Bruno Dantas (Portaria MinBD 1, de 22/8/2014) , foi realizada a citação dos responsáveis, conforme as seguintes peças:
a) Carlos Jose Machado Menezes - Ofício 4204/2021-TCU/Seproc, recebido em 4/3/2021 (peças 86 e 90) ;
b) A Casa Verde Cultura e Meio Ambiente - Ofício 4206/2021-TCU/Seproc, recebido em 8/3/2021 (peças 88 e 92) .
13. Após o transcurso do prazo para resposta, o Sr. Carlos Jose Machado Menezes apresentou alegações de defesa, em resposta a ambos os ofícios (peças 94 a 110) . Dessa forma, sua defesa será considerada como defesa de ambos os responsáveis, até porque, de acordo com as informações constantes dos sistemas corporativos do Tribunal, o Sr. Carlos é o responsável legal da entidade, inclusive compartilhando o mesmo endereço (peças 82 a 85) .
EXAME TÉCNICO
ALEGAÇÕES DE DEFESA 
14. Inicialmente, deve-se registrar que o responsável Carlos José Machado Menezes constituiu, como seus procuradores nos autos, os advogados Melillo Dinis do Nascimento (OAB/DF 13.096) e Gladys Terezinha Reis do Nascimento (OAB/DF 13.022) , conforme peça 95, os quais registraram pedido de sustentação oral (peça 110, p. 2 e 25) .
15. Há, também, solicitação para que as comunicações processuais sejam feitas em nome do primeiro procurador, Melillo Dinis do Nascimento, sob pena de nulidade, sem prejuízo da atuação dos demais advogados associados (peça 110, p. 25) .
16. Em suas alegações de defesa (peça 94) , o responsável registra que a defesa deverá ser aplicada também à Casa Verde - Cultura e Meio Ambiente, OSCIP com a qual foi celebrado o termo de parceria sob exame.
17. O primeiro argumento oferecido pelo responsável diz respeito à prescrição, tanto da pretensão punitiva quanto da ressarcitória (peça 94, p. 3) . Alega que o Tribunal de Contas da União, quando da prolação do Acórdão 1441/2016-TCU-Plenário, decidiu, em sede de uniformização de jurisprudência, que o prazo para pretensão punitiva seria de dez anos, contados a partir da ocorrência do dano e interrompidos com a determinação da citação.
18. Alega que, diferentemente das relações privadas, que se encontram sob a égide do Código Civil, as relações que contam com a participação da Administração Pública têm como disciplina legal o processo administrativo. E que o Supremo Tribunal Federal, considerando isso, decidiu, em sede do Mandado de Segurança 32201/DF, que a prescrição da pretensão punitiva no âmbito do TCU é administrativa e se submete, portanto, ao prazo de cinco anos (peça 94, p. 4) .
19. O responsável argumenta, ainda, que o posicionamento do Superior Tribunal de Justiça é pela aplicação não apenas do instituto da prescrição, mas também da decadência (peça 94, p. 5) .
20. Assim, o responsável afirma que, ao caso sob exame, se aplicaria a prescrição quinquenal. E, considerando que a interrupção do prazo da prescrição da pretensão punitiva ocorre apenas uma vez, em razão da citação ou da audiência do responsável, estaria prescrita a pretensão punitiva nesta TCE. 
21. De acordo com o responsável, o fato gerador da irregularidade sancionada teria ocorrido em 28/7/2010, mas somente houve sua notificação em 13/5/2014 e, da Casa Verde Cultura e Meio Ambiente, em 8/7/2014. E a primeira citação, para o Sr. Carlos José Machado Menezes, ocorreu em 5/3/2021.
22. O responsável alega que, ainda que se aplicasse o prazo prescricional de dez anos, a pretensão punitiva estaria prescrita, pois teria como limite a data de 29/7/2020.
23. Argumenta, ainda, que a unidade técnica do TCU registrou que a irregularidade sancionada se deu em 28/2/2015 e que a citação ocorreu em 5/3/2021. E que, portanto, mesmo considerando aquela data para a ocorrência da irregularidade, teria ocorrido a prescrição, pois transcorreram mais de cinco anos.
24. No que diz respeito à prescrição da pretensão ressarcitória, o responsável alega que o Supremo Tribunal Federal 'negou provimento ao Recursos Extraordinário 636.886/AL, paradigma do tema 899 de repercussão geral, no qual se fixou tese acerca do reconhecimento da prescritibilidade da pretensão de ressarcimento ao erário fundada em decisão do Supremo Tribunal Federal' (peça 94, p. 7) .
25. Argumenta que a Suprema Corte 'vem entendendo que a imprescritibilidade de ações de ressarcimento ao erário só se justifica caso decorram de ato doloso de improbidade administrativa, tipificado na Lei de Improbidade Administrativa' (peça 94, p. 8) . E que, aos demais atos ilícitos não dolosos, aplicar-se-ia o prazo prescricional.
26. O responsável afirma, então, que 'os processos de tomada de contas realizados pelo TCU não possuem o condão de julgar pessoas, mas contas, por óbvio não realizando exame de dolo ou culpa, não sendo aplicável, portanto, a excepcionalidade reconhecida pelo Tema 897' (peça 94, p. 10) .
27. Argumenta, ainda, que o próprio TCU, no inciso II do art. 6º da Instrução Normativa 71/2012, dispensou a instauração de tomada de contas especial se ultrapassados mais de dez anos. E que 'o bem jurídico tutelado pela prescrição é o mesmo protegido pela IN 71/2012: a segurança jurídica'
28. Em razão disso, o responsável alega que as ações de ressarcimento junto ao TCU seriam prescritíveis, na forma da Lei 6.830/1980 (Lei de Execução Fiscal) : no prazo de cinco anos.
29. O responsável menciona decisões do Supremo Tribunal Federal para defender, ainda, que haveria a possibilidade de prescrição intercorrente, alegando que, 'após iniciada a tomada de contas, reinicia-se o prazo quinquenal prescricional até a decisão condenatória do TCU' (peça 94, p. 11) .
30. Argumenta que 'o processo de contas não pode afrontar os princípios do contraditório, da ampla defesa, da fundamentação, da segurança jurídica, da razoável duração do processo, da proporcionalidade e da dignidade da pessoa humana'.
31. E que a impossibilidade de o processo se constituir de se desenvolver com uma defesa efetiva, em prejuízo do exercício da ampla defesa, gera a impossibilidade material de julgamento do processo, incidindo os arts. 169, inciso II, e 212 do Regimento Interno do TCU (peça 94, p. 13) , pela ausência de pressuposto de desenvolvimento válido e regular do processo.
32. O responsável alega que foi citado para se defender dez anos após o suposto fato gerador, o que comprometeu sua defesa, diante da dificuldade de buscar documentos e de constituir provas (peça 94, p. 15) , pois a suposta irregularidade teria ocorrido em 28/7/2010 e a citação, no âmbito do TCU, data de 2021. Registrou, ainda, que a pessoa jurídica responsável sequer mais existe, tendo quase toda sua documentação sido encerrada quando de sua 'baixa'.
ANÁLISE DAS ALEGAÇÕES DE DEFESA
33. De plano, cumpre registrar que, na relação jurídica convenial, sob o regime do Código Civil, a contagem do prazo prescricional se inicia na data da entrega da prestação de contas ou do dia seguinte ao término do prazo final para entrega, o que ocorrer primeiro (Acórdão 5130/2017-TCU-Primeira Câmara, Relator Ministro Bruno Dantas, e 2278/2019-TCU1ª Câmara, Relator Ministro-Substituto Augusto Sherman Cavalcanti) . 
34. Dessa forma, considerando que, à peça 7 dos autos, consta Termo de Entrega de Produto Final de Convênio datado de 29/11/2012, esta deverá ser a data inicial para contagem do prazo prescricional.
35. No que diz respeito à prescrição das pretensões punitiva e ressarcitória a cargo do TCU, o Supremo Tribunal Federal - STF, no Recurso Extraordinário - RE 636.886, fixou a tese, com repercussão geral reconhecida, de que 'é prescritível a pretensão de ressarcimento ao erário fundada em decisão de Tribunal de Contas' (Tema 899) . Em que pese o questionamento acerca da abrangência da tese ali firmada, no sentido de que se circunscreveria apenas ao processo de execução da condenação imposta pelo TCU (ou seja, inaplicável à pretensão de ressarcimento exercida no processo 'conhecimento' da TCE) , verifica-se que o STF, por meio de decisões prolatadas pelas suas duas turmas, tem decidido de forma reiterada que se aplica o prazo prescricional de 5 anos previsto na Lei 9.873/1999 às pretensões sancionatória e ressarcitória a cargo do Tribunal de Contas da União. 
36. Seja por aplicação direta ou por analogia, a orientação sufragada é no sentido de que o prazo de 5 anos é compatível com a tese de que a ação e a execução prescrevem no mesmo prazo (Súmula 150 do STF) , bem como com o fato de que a Lei 9.873/1999 - que regulamenta o exercício de ação punitiva pela Administração Pública Federal, direta e indireta - regeria integralmente a prescrição no âmbito do TCU. Quanto a este último aspecto, o Ministro Luís Roberto Barroso, no voto exarado no julgamento do MS 32.201, embora tenha advertido que a atuação do TCU, em sua acepção clássica, não se qualifica como exercício do poder de polícia, ressaltou que a Lei 9.873/1999 assumiria vocação regulatória geral da prescrição do exercício da competência sancionadora da Administração Pública, sendo sua disciplina aplicável a qualquer ação punitiva da Administração Pública Federal, exceto àquelas esferas em que exista regulamentação específica. Ademais, em virtude da autonomia científica do Direito Administrativo, não haveria razão plausível para suprimir a omissão da Lei Orgânica do Tribunal de Contas da União, no tocante ao estabelecimento de um prazo prescricional próprio, valendo-se das normas de direito civil, e não das de direito administrativo.
37. Eis algumas ementas que evidenciam o entendimento predominante do STF:
'Ementa: AGRAVO REGIMENTAL EM MANDADO DE SEGURANÇA. TOMADA DE CONTAS ESPECIAL. TRIBUNAL DE CONTAS DA UNIÃO. CONDENAÇÃO A RESSARCIMENTO AO ERÁRIO. PRESCRIÇÃO. MARCO INTERRUPTIVO. ART. 2°, II, DA LEI 9.873/1999. ATO INEQUÍVOCO DE APURAÇÃO DO FATO. DISCUSSÃO. DIREITO LÍQUIDO E CERTO. DEMONSTRAÇÃO. INOCORRÊNCIA. SUBSISTÊNCIA DA DECISÃO AGRAVADA. AGRAVO A QUE SE NEGA PROVIMENTO. I - As razões do agravo regimental são inaptas para desconstituir os fundamentos da decisão agravada, que, por isso, se mantêm hígidos. II - Aplicando-se a regulamentação da Lei 9.873/1999 ao caso concreto, observa-se que a pretensão sancionatória do TCU, em relação aos atos praticados pelo impetrante, levando-se em consideração a ocorrência de 5 causas interruptivas da prescrição, não teria sido fulminada pelo decurso do tempo. III - A pretensão do recorrente, fundada na discussão sobre os fatos apontados como marcos interruptivos da prescrição da pretensão punitiva da Administração Pública, refoge aos estreitos limites do mandamus, ante a ausência de liquidez e certeza do direito pleiteado. IV - Agravo regimental a que se nega provimento.' MS 36067 ED-AgR. Órgão julgador: Segunda Turma. Relator (a) : Min. RICARDO LEWANDOWSKI. Julgamento: 18/10/2019
'Ementa: AGRAVO REGIMENTAL EM RECLAMAÇÃO. TRIBUNAL DE CONTAS DA UNIÃO. TOMADA DE CONTA ESPECIAL. PRESCRIÇÃO DA PRETENSÃO PUNITIVA. RECONHECIDA EM DECISÃO DO SUPREMO TRIBUNAL FEDERAL. PRESCRITIBILIDADE DO RESSARCIMENTO AO ERÁRIO FUNDADA EM DECISÃO DE TRIBUNAL DE CONTAS. AÇÃO DE IMPROBIDADE ADMINISTRATIVA COM PEDIDO DE RESSARCIMENTO JÁ EM CURSO. AGRAVO REGIMENTAL A QUE SE NEGA PROVIMENTO. I - O acórdão do TCU determinou a formação de processo administrativo para avaliarem, efetivamente, a eventual responsabilização do agravado para o ressarcimento do dano ao erário, contrariando, assim, autoridade desta Corte no MS 35.512/DF, uma vez que houve a concessão da segurança para declarar a ocorrência da prescrição da pretensão punitiva do TCU em relação às infrações imputadas a ele, destacando-se que a União poderia perseguir os valores referentes ao ressarcimento dos danos na esfera judicial. II - Agravo regimental a que se nega provimento.' (Rcl 39497 AgR. Órgão julgador: Segunda Turma. Relator (a) : Min. RICARDO LEWANDOWSKI. Julgamento: 10/10/2020) 
'Ementa: MANDADO DE SEGURANÇA. DIREITO ADMINISTRATIVO. TRIBUNAL DE CONTAS DA UNIÃO. SERVIDOR DA SECRETARIA DE SAÚDE DO ESTADO DO ACRE. FISCALIZAÇÃO OMISSA E DEFICIENTE NA EXECUÇÃO DE DOIS CONVÊNIOS FIRMADOS ENTRE A SECRETARIA ESTADUAL E O MINISTÉRIO DA SAÚDE. APLICAÇÃO DE MULTA. ARTS. 28, II, E 58, II, DA LEI 8.443/1992. ART. 268, II, DO REGIMENTO INTERNO DO TCU. PRESCRIÇÃO DA PRETENSÃO SANCIONATÓRIA. OCORRÊNCIA. APLICAÇÃO DA LEI 9.873/1999. PRECEDENTES DESTE STF. MEDIDA LIMINAR DEFERIDA E RATIFICADA NO EXAME DE MÉRITO. SEGURANÇA CONCEDIDA PARA AFASTAR A MULTA APLICADA. 1. A prescrição da pretensão punitiva do TCU é regulada pela Lei 9.873/1999, descabendo a aplicação do prazo decenal previsto na legislação civil (art. 205 do Código Civil) . Ao revés, incide o prazo quinquenal previsto na Lei 9.873/1999 (MS 32201, Rel. Min. Roberto Barroso, PRIMEIRA TURMA, DJe 7/8/2017; MS 35.512-AgR, Rel. Min. Ricardo Lewandowski, SEGUNDA TURMA, DJe 21/6/2019) . 2. In casu, na linha do parecer apresentado pelo Ministério Público Federal e da decisão liminar de minha lavra, é inequívoca a superação do prazo prescricional quinquenal. Os ilícitos apontados pela Corte de Contas ocorreram em julho de 2006, tendo o processo de auditoria sido instaurado em 9/10/2006. A ordem de citação do responsável para a audiência, por sua vez, ocorreu em 25/6/2007. Entretanto, a decisão condenatória recorrível foi exarada somente em 31/5/2016, data da prolação do Acórdão 3513/2016-TCU-Primeira Câmara. 3. Ex positis, CONCEDO A SEGURANÇA unicamente para afastar a sanção de multa aplicada ao impetrante, nos autos da Tomada de Contas Processo 023.288/2006-0, máxime da ocorrência de prescrição da pretensão punitiva do Tribunal de Contas da União. MS 35940.' (Órgão julgador: Primeira Turma. Relator (a) : Min. LUIZ FUX. Julgamento: 16/06/2020) .
38. Essa orientação também foi seguida nas seguintes decisões monocráticas: MS 36.127-MC/DF e MS 35.940-MC/DF, Rel. Min. Luiz Fux; MS 35.294, MS 35.539/DF e MS 35.971-TP/DF, Rel. Min. Marco Aurélio; MS 34.256 MC/DF, MS 36.054-MC e MS 36.067-MC/DF, Rel. Min. Ricardo Lewandowski.
39. O Supremo Tribunal Federal tem se pronunciado no sentido de reconhecer não só a aplicação da prescrição quinquenal com fulcro na interpretação da Lei 9.873/1999, mas também a incidência dos marcos interruptivos do prazo prescricional consignados na referida lei, tantas vezes quanto presentes os suportes fáticos (MS 32201, Relator: Min. Roberto Barroso) . 
40. Entendimento que também foi adotado nas seguintes decisões monocráticas: MS 36.054, MS 34.256-MC, MS 35.512 e MS 36.067-MC, todos de relatoria do Min. Ricardo Lewandowski; MS 35.294, MS 35.539 e MS 35.971-TP, todos de relatoria do Min. Marco Aurélio; MS 32.201, Rel. Min. Roberto Barroso, e MS 36.127-MC e MS 35.940-MC, Min. Luiz Fux.
41. Em relação ao termo inicial da contagem do prazo prescricional, o caput do art. 1º da Lei 9.873/1999 oferece solução que não destoa do modelo adotado pelo TCU no incidente de uniformização de jurisprudência, em que se examinou a prescrição da pretensão punitiva, nos termos do Acórdão 1441/2016-TCU-Plenário (Rel. Min. Benjamin Zymler) , com a adição da particularidade de explicitar o caso de infrações permanentes ou continuadas:
a) Regra geral: 'data da prática do ato' (o que equivale a 'ocorrência da irregularidade sancionada') ;
b) Regra especial: 'no caso de infração permanente ou continuada, do dia em que tiver cessado'.
42. A Lei 9.873/1999, no art. 2º, estabelece as causas interruptivas da prescrição punitiva, consoante abaixo transcrito, já na redação conferida pela Lei 11.941/2009:
Art. 2º Interrompe-se a prescrição da ação punitiva:
I - pela notificação ou citação do indiciado ou acusado, inclusive por meio de edital;
II - por qualquer ato inequívoco, que importe apuração do fato;
III - pela decisão condenatória recorrível.
IV - por qualquer ato inequívoco que importe em manifestação expressa de tentativa de solução conciliatória no âmbito interno da administração pública federal.
43. O quadro a seguir indica alguns eventos processuais, ocorridos no curso de uma TCE (fases interna e externa) - instaurada em razão de irregularidades na aplicação de recursos da União transferidos a entes subnacionais - que poderiam ser enquadrados nas causas de interrupção da prescrição acima apontadas, sem prejuízo, é claro, de outras ocorrências fáticas elegíveis como marco interruptivo, a depender da forma de proceder de cada entidade ou órgão tomador de contas.
	I - pela notificação ou citação do indiciado ou acusado, inclusive por meio de edital;
	 (i) notificação no âmbito do procedimento administrativo de ressarcimento previamente à instauração da TCE;
 (ii) notificação efetuada pelo órgão tomador de contas acerca da instauração da TCE;
 (iii) ato que ordenar a citação efetuada pelo TCU.
*Data da ciência da notificação ou citação pelos responsáveis ou de publicação do edital no DOU.

	II - por qualquer ato inequívoco, que importe apuração do fato;
* procedimento que evidencie a apuração dos fatos irregulares, com o objetivo quantificar o dano e identificar possíveis responsáveis.
	 (i) relatório de sindicância ou PAD;
 (ii) relatório de apuração de irregularidades referente ao processo administrativo prévio à instauração da TCE;
 (iii) relatórios de fiscalização, pareceres, despachos, informações e memorandos relacionados à apuração dos fatos irregulares;
 (iv) relatório do tomador de contas;
 (v) relatório do controle interno; 
 (vi) termo de instauração ou designação de instauração da TCE;
 (vii) autuação da TCE no TCU; entre outras causas.
*Há quem inclua nesse grupo diligências que comprovam providências do responsável sobre as irregularidades investigadas.

	III - pela decisão condenatória recorrível.
	 (i) Verifica-se apenas no âmbito do TCU com a data da prolação do acórdão condenatório recorrível.

	IV - por qualquer ato inequívoco que importe em manifestação expressa de tentativa de solução conciliatória no âmbito interno da administração pública federal.
	 (i) pedido de parcelamento;
 (ii) pagamento parcial do débito;
 (iii) qualquer manifestação do responsável que demonstre claramente a sua intenção de recolher o débito.

44. Bem se vê, portanto, que haveria uma multiplicidade de causas de interrupção da prescrição, conforme se depreende do art. 2º da Lei 9.873/1999. Tal exegese encontra respaldo em precedentes do STF, a exemplo do que se decidiu no julgamento do MS 36067 (Rel. Min. Ricardo Lewandowski) , com destaque para trecho do voto em que o Relator reconhece cinco causas de interrupção da prescrição, in verbis:
' (¿) Assim, faz-se necessário levar em consideração que, apesar de os fatos objeto da apuração conduzida pela Corte de Contas remontarem aos anos de 1999 e 2000, período no qual o impetrante era Secretário de Saúde municipal, o Tribunal de Contas da União deu prosseguimento à tomada de contas especial por ter constatado a ocorrência de 5 causas interruptivas da prescrição, a saber: a) relatório de auditoria em conjunto realizada pelo Denasus e pela Secretaria Federal de Controle, lavrado em 06/07/2001, sendo este, certamente, um ato inequívoco que importou a apuração do fato (art. 2º, II, da Lei n. 9.873/1999) ; b) instauração de Tomada de Contas Especial pelo FNS, ocorrida em 05/10/2005, sendo este também, certamente, um ato inequívoco que importou a apuração do fato (art. 2º, II, da Lei n. 9.873/1999) ; c) a autuação da presente Tomada de Contas Especial no âmbito do Tribunal de Contas da União, ocorrida em 12/08/2008, sendo este também, certamente, um ato inequívoco que importou a apuração do fato (art. 2º, II, da Lei n. 9.873/1999) ; d) o ato que ordenou a citação do responsável, ora impetrante, ocorrida em 12/07/2010 (art. 2º, I, da Lei n. 9.873/1999) ; e e) o exercício do poder punitivo ocorrido em 20/06/2012, data da prolação do Acórdão 1563/2012-TCU-Plenário (art. 2º, III, da Lei n. 9.873/1999) .'
45. No caso concreto, tendo como parâmetro a tese firmada pelo STF no RE 636.886, no sentido de que ambas as pretensões do TCU (sancionatória e ressarcitória) sujeitam-se ao prazo prescricional de 5 anos previsto na Lei 9.873/1999, considerando, ainda, o sistema prescricional descrito na mencionada lei, inclusive as causas de suspensão e de interrupção da prescrição, temos os seguintes eventos processuais:
a) 'Datas das práticas dos atos' (termo inicial para contagem dos prazos prescricionais) : data da entrega da prestação de contas final do Termo de Parceria 76840/2010, ou seja, 29/11/2012 (conforme peça 7) ;
b) 'Ofício CV025/2013', de 24/5/2013, da Casa Verde Cultura e Meio Ambiente, em resposta ao Ofício 145/2012/SAF/MDA, o qual apontou possíveis improbidades verificadas a partir de visita in loco realizada pela SPOA/MDA (peça 11) ;
c) 'Ofício 470/2014/SPOA/MDA', de 2/7/2014, recebido em 8/7/2014 (peças 16 e 17) ;
d) 'Ofício 33/2016/DGRAV/SAF/SEAD/CC/PR', de 24/10/2016, respondido pela Casa Verde Cultura e Meio Ambiente por meio de documento datado de 14/11/2016, recebido na Secretaria da Agricultura Familiar em 23/11/2016 (peça 12, p. 7 e 8) ;
e) 'Nota Técnica 904/2016 - CGDE/DFPP/SAF/SEAD/CC-PR', de 15/12/2016 (peça 61) ;
f) 'Nota Técnica 118/2017/CGDE/DFPP/SAF/SEAD/CC-PR', de 9/2/2017 (peça 62) ;
g) Nota Técnica 5/2017/CPCCONV/CGCONV/SPG/SEAD/CC/PR', de 19/4/2017 (peça 63) ;
h) 'Edital de convocação' publicado no DOU em 27/2/2018 (peça 14) ;
i) 'Registro de inadimplência' cadastrado no Siafi em 21/3/2018 (peça 8) ;
j) 'Parecer 34/2018/CPCCONV/CGCONV/SPG/SEAD', de 23/8/2018; (peça 57) ;
k) Despacho do Departamento de Administração da Secretaria Executiva do Ministério da Agricultura, Pecuária e Abastecimento, de 23/5/2019 (peça 22) ; 
l) Registro de débito apurado na TCE 2230/2019, em 3/7/2020 (peça 64) ;
m) Despacho emitido pela Divisão de Tomada de Contas da Secretaria Executiva do Ministério da Agricultura, Pecuária e Abastecimento, em 8/7/2020 (peça 65) ;
n) Relatório final do tomador de contas especial, emitido em 24/7/2020 (peça 69) ;
o) 'Parecer do Dirigente de Controle Interno', de 31/7/2020 (peça 74) ;
p) Data de autuação da tomada de contas especial pela SecexTCE: 18/8/2020;
q) Pronunciamento do titular da SecexTCE, autorizando a realização das citações propostas: 5/2/2021 (peça 81) .
46. Analisando a sequência de eventos processuais enumerados no item anterior, os quais teriam o condão de interromper a prescrição da ação punitiva desta Corte de Contas, no entender do STF, observa-se que não teria transcorrido o prazo prescricional de 5 (cinco) anos entre cada evento processual e o seguinte. Portanto, mesmo levando-se em consideração o entendimento do STF, não teria ocorrido a prescrição das pretensões sancionatória e ressarcitória a cargo do TCU.
47. Em relação à prescrição do dano ao erário, é de se ressaltar que o recente julgamento, pelo STF, do RE 636.886 (tema 899 da repercussão geral) ainda não transitou em julgado e se encontra na fase de apreciação de embargos de declaração opostos pela Advocacia Geral da União. 
48. Além disso, o caso concreto tratado no RE 636.886 (tema 899 da repercussão geral) diz respeito à fase de execução judicial de deliberação do Tribunal de Contas, tanto assim que, para deslindá-lo, foi necessária a aplicação da Lei 6.830/1980, a Lei de Execuções Fiscais, diploma legal evidentemente inaplicável à fase que antecede a formação do título executivo extrajudicial, caracterizada pela atuação do órgão de controle externo até a prolação do acórdão.
49. Considerando que o TCU ainda não se pronunciou sobre os efeitos do julgamento de mérito da referida decisão do STF em relação às pretensões de ressarcimento ao erário veiculadas por meio dos processos de tomada de contas especiais, por cautela, deve-se adotar a orientação da Corte de Contas, na pendência de julgamento do RE 636.886, mesmo reconhecida sua repercussão geral, no sentido de que a matéria ali tratada alcançaria tão somente a fase judicial de cobrança do título extrajudicial, não atingindo os processos de controle externo, mantendo-se a interpretação adotada pela Corte Suprema, em 2008, no Mandado de Segurança - MS 26.210, oportunidade em que foi fixada tese da imprescritibilidade das ações de ressarcimento ao erário:
'A suspensão pelo STF das demandas nas quais esteja em questão a prescritibilidade da pretensão de ressarcimento ao erário com base em decisão de tribunal de contas (RE 636.886/STF) alcança tão somente a fase judicial de cobrança do título extrajudicial, não atingindo os processos de controle externo em trâmite. Até julgamento definitivo em contrário pelo STF, permanece o entendimento do TCU acerca da imprescritibilidade das pretensões de ressarcimento decorrentes de tomadas de contas especiais. (Acórdão 1267/2019-TCU-Plenário, Relator: Min. AROLDO CEDRAZ) 
A suspensão pelo STF das demandas nas quais esteja em questão a prescritibilidade da pretensão de ressarcimento ao erário com base em decisão de tribunal de contas (RE 636.886/STF) alcança tão somente a fase judicial de cobrança do título extrajudicial, não atingindo os processos de controle externo em trâmite. Até julgamento definitivo em contrário pelo STF, permanecem imprescritíveis as pretensões de ressarcimento decorrentes de tomadas de contas especiais.' (Acórdão 7930/2018-TCU-Segunda Câmara, Relatora: Min. ANA ARRAES) .
50. No que diz respeito à prescrição intercorrente, mencionada pelo responsável, deve-se registrar que a questão não foi abordada na decisão do Supremo Tribunal Federal.
51. Por outro lado, especificamente no que tange à prescrição da pretensão punitiva, verifica se que o Acórdão 1441/2016-TCU-Plenário, Relator Ministro Benjamin Zymler, que uniformizou a jurisprudência do TCU acerca dessa questão, subordinou tal prescrição ao prazo prescricional geral indicado no art. 205 do Código Civil, que é de dez anos, contado da data de ocorrência da irregularidade sancionada, nos termos do art. 189 do Código Civil, sendo esse prazo interrompido pelo ato que ordenar a citação, a audiência ou a oitiva do responsável.
52. No caso em exame, não ocorreu a prescrição da pretensão punitiva, uma vez que a irregularidade sancionada ocorreu em 29/11/2012 e o ato de ordenação da citação ocorreu em 5/2/2021 (peça 81) .
53. Portanto, diferente do entendimento esposado pelo responsável, não se configurou a prescrição, nem em relação à competência sancionatória deste Tribunal, nem em relação ao ressarcimento dos danos ao erário.
ALEGAÇÕES DE DEFESA
54. Nada obstante a alegação de prescrição das pretensões punitiva e ressarcitória, o responsável também apresentou argumentos quanto à execução do objeto do termo de parceria.
55. Afirmou que 'o projeto 'Consolidação da Metodologia de Assistência Técnica à Gestão, Produção e Mercado para Produtos da Agricultura Familiar - APLs do Cerrado II', objeto do Termo de Parceria 742866/2010, foi elaborado para dar continuidade às atividades de adaptação, testagem e aplicação de metodologia, desenvolvida no âmbito do Programa de Extensão Exportadora, ao contexto da Agricultura Familiar' (peça 94, p. 16) .
56. Informou que o processo de adaptação teria iniciado em 2008, por meio do Convênio 030/2008, celebrado entre o Ministério do Desenvolvimento Agrário e A Casa Verde, à qual coube a adaptação da metodologia, o desenvolvimento de um software, o diagnóstico e a elaboração de planos de aprimoramento de quarenta empreendimentos da agricultura familiar. E que esse convênio teria sido executado com êxito, com aprovação da prestação de contas. E os bons resultados teriam ensejado a elaboração do projeto seguinte, objeto do termo de parceria tratado nestes autos.
57. Dessa forma, o termo de parceria teria sido firmado em continuidade ao projeto anterior, visando à consolidação e à sistematização da metodologia, incluindo a prestação de serviços de Assistência Técnica e Extensão Rural aos quarenta empreendimentos já diagnosticados anteriormente.
58. O responsável alega que o atraso na liberação da primeira parcela do termo de parceria teria representado uma quebra na continuidade entre os projetos (peça 94, p. 16) . E que, logo após a liberação dos recursos, a Casa Verde teria dado 'início às atividades do projeto, conforme atestam relatório de atividades, lista de presença e demais documentos' (peça 94, p. 16) .
59. Argumenta que, em setembro de 2011, representantes da Casa Verde teriam sido convidados para reunião no MDA, a fim de discutir a incorporação da metodologia objeto do termo de parceria à proposta do 'Programa ATER Mais Gestão', que estaria sendo elaborado, à época, pelo Ministério. E que, em setembro de 2011, a entidade teria participado de oficina para transmitir a metodologia a organizações de assistência técnica da Região Sul, atividade paralela ao termo de parceria (peça 100) .
60. O responsável alega que, em dezembro de 2011, A Casa Verde teria apresentado, ao MDA, a prestação de contas relativa à primeira parcela do termo de parceria, e que os documentos apresentados teriam atestado 'que a entidade realizou atividades em conformidade com o Plano de Trabalho, apresentando resultados considerados satisfatórios pela equipe técnica do Ministério' (peça 94, p. 17) .
61. A fim de comprovar as mencionadas alegações, o responsável encaminhou os documentos que constam das peças 99, 104 e 105.
62. O responsável informa que, em abril de 2012, sem o repasse da segunda parcela, A Casa Verde teria paralisado as atividades do projeto.
63.. Afirma, ainda, que havia um 'crescente desgaste' entre os parceiros e os técnicos do MDA, encaminhando documentos a fim de corroborar essa afirmação (peças 101 a 103) .
64. E que, 'embora o termo de parceria estivesse paralisado, as tratativas para a incorporação da metodologia seguiram adiante, com a colaboração da Casa Verde', com o lançamento, pelo MDA, do 'Programa ATER Mais Gestão' em 2012.
65. O responsável também informa que, cerca de dez meses após a prestação de contas relativa à primeira parcela, A Casa Verde passou 'por uma diligência in loco' e que 'um profundo desgaste (¿) se refletiu também no parecer emitido pela SPOA' (peça 94, p. 18) .
66. Afirma que, em maio de 2013, a entidade teria respondido a ofício do MDA, sobre possíveis questões levantadas em despacho de análise técnica (peça 106) . E que, em agosto de 2013, A Casa Verde teria comunicado aos técnicos do MDA sobre 'a impossibilidade de seguir com a execução do termo de parceria, solicitando, assim, seu encerramento' (peça 107) .
67. O responsável segue, afirmando que, àquela época, a replicação da metodologia, objetivo do MDA ao firmar o termo de parceria, já teria ocorrido, 'por precipitação do próprio Ministério'.
68. E que o relatório de atividades, os pareceres técnicos e o documento 'Avaliação Geral do Projeto APLs II' (peça 108) teriam informado sobre as atividades realizadas e os resultados alcançados a partir da primeira parcela do termo de parceria.
69. Nada obstante as informações prestadas, o responsável alega que não seria possível exercer o contraditório e a ampla defesa de forma razoável, após tantos anos dos fatos, registrando que o fato gerador da irregularidade sancionada teria ocorrido em 28/7/2010 (peça 94, p. 18 e 19) .
70. O responsável alega que as irregularidades na execução do termo de parceria 'foram decorrentes, de forma muito clara, da incompetência absurda dos gestores do MDA, que foram responsáveis pela finalização do referido projeto' (peça 94, p. 19) .
71. E que, apesar de haver ocorrido 'irregularidade formal, totalmente da responsabilidade do Ministério, não houve dolo por parte dos defendentes, tampouco prejuízo ao erário', pois 'toda a verba administrada pelos defendentes' teria sido regularmente aplicada. Dessa forma, o responsável alega que estaria ausente 'pressuposto essencial de constituição e desenvolvimento válido da TCE' (peça 94, p. 19) .
ANÁLISE DAS ALEGAÇÕES DE DEFESA
72. Cumpre registrar que, independentemente de o objeto do Termo de Parceria 742866/2010 ser uma continuidade de projeto anterior, realizado no âmbito de um convênio, tratam-se de instrumentos distintos, cada qual com seus objetivos, metas e atividades próprios, com prestações de contas específicas. Dessa forma, o fato de a prestação de contas do instrumento anterior ter sido aprovada, em nada interfere no exame realizado nestes autos.
73. O atraso na liberação da primeira parcela dos recursos tampouco afeta a obrigação de a entidade parceira executar o objeto do ajuste de acordo com o estabelecido no Plano de Trabalho aprovado (peça 2) . 
74. Quanto às avaliações positivas da execução do projeto, realizadas por técnicos do Ministério concedente, os documentos trazidos aos autos pelo responsável (peças 99 e 104) cuidam de avaliações parciais da execução do termo de parceria, realizadas durante a execução da primeira parcela, antes da entrega da prestação de contas e antes do término da vigência do instrumento. Dessa forma, não se trata de exames da prestação de contas, mas de avaliações técnicas provisórias da condução das atividades até o momento da emissão dos pareceres.
75. Já o parecer à peça 105 analisou solicitação da entidade parceira para prorrogar a vigência do termo de parceria, tendo em vista que a prestação de contas da primeira parcela ainda não tinha sido aprovada pelo Ministério e que, portanto, não havia sido liberada a segunda parcela dos recursos.
76. Os documentos constantes das peças 100 a 103 e 107 cuidam de mensagens eletrônicas trocadas entre os técnicos do Ministério e representantes da Casa Verde e não acrescentam em nada quanto à comprovação da execução física do objeto do termo de parceria.
77. Quanto ao alegado desgaste na relação entre os técnicos do Ministério e a equipe da Casa Verde, não há como comprovar esse fato, ou que isso tenha afetado a avaliação da execução física do projeto proposto. Deve-se registrar que a comprovação da correta aplicação dos recursos repassados no âmbito do termo de parceria deve se dar de forma objetiva, com a apresentação de documentação suficiente para comprovar a execução das metas e atividades previstas no Plano de Trabalho.
78. De se destacar que o ofício trazido aos autos pelo responsável à peça 106 já constava do processo (peça 11) e já havia sido examinado pelo Ministério concedente, não trazendo informação nova quanto à irregularidade examinada nesta TCE.
79. O fato é que, independentemente da paralisação do projeto previsto no Termo de Parceria 742866/2010, a primeira parcela dos recursos foi liberada pelo Ministério do Desenvolvimento Agrário e foi utilizada pela entidade parceira. E é a comprovação da execução física relativa a essa primeira parcela que está sendo exigida dos responsáveis. 
80. O responsável trouxe aos autos atas de duas reuniões de monitoramento do termo de parceria (peça 98) , monitoramento esse realizado por uma Comissão de Avaliação do Projeto APLs do Cerrado II, conforme previsto na Cláusula Oitava do instrumento de parceria (peça 3, p. 15) . Essa comissão era composta por membros da Casa Verde, do Ministério do Desenvolvimento Agrário e do Conselho Nacional do Desenvolvimento Rural Sustentável da Agricultura Familiar - CONDRAF.
81. O conteúdo das duas atas deixa claro que a execução do termo de parceria estava paralisada e que isso se devia, em parte, à não aprovação da prestação de contas da primeira parcela dos recursos. Na ata da reunião realizada em 12/12/2012, registrou-se que os pareceres relativos à prestação de contas e ao monitoramento in loco seriam encaminhados formalmente à Casa Verde, para esclarecimentos, em dezembro de 2012. Nessa mesma ocasião, a Comissão de Avaliação 'reconheceu a necessidade de reformulação do Plano de Trabalho do projeto, tendo em vista o atraso sofrido', concluindo que havia necessidade de prorrogação do prazo de execução (peça 98, p. 3) .
82. Pelo exposto, verifica-se que as metas e atividades previstas no ajuste não estavam sendo executadas conforme o previsto, tendo-se proposto, inclusive, reformulação do Plano de Trabalho e prorrogação da vigência do termo de parceria.
83. Ocorre que, nada obstante a execução do ajuste ter sido prorrogada até 30/6/2014 (conforme os termos aditivos à peça 3, p. 1-4) , o fato é que a primeira parcela dos recursos foi utilizada pela entidade parceira, e sua prestação de contas foi reprovada pela área técnica do Ministério gestor, ante a ausência de comprovação da execução física.
84. Quanto à alegada dificuldade em buscar documentos e em constituir provas, pelo longo decurso de tempo desde o suposto fato gerador e pelo fato de que a pessoa jurídica estar 'baixada', entende-se que não assiste razão ao responsável. A citação, no âmbito do TCU, foi realizada em 2021, mas os responsáveis estão sendo questionados quanto à execução física do termo de parceria desde 2013, conforme exposto no item 45 desta instrução. Dessa forma, os responsáveis, já naquela época, deveriam ter buscado e mantido em boa ordem toda a documentação que permitisse comprovar a execução física da primeira parcela do objeto do ajuste. 
85. No que diz respeito à situação cadastral da Casa Verde - Cultura e Meio Ambiente, conforme já registrado na instrução inicial dos autos (peça 79) , em consulta ao CNPJ, verificou-se que a situação cadastral da entidade é 'baixada'. Ressalte-se que a baixa da inscrição não significa que a empresa não possa mais ser alcançada pelo TCU para fins de responsabilização, como elucidado no voto condutor do Acórdão 1512/2015-TCU-Primeira Câmara, da relatoria do Ministro Bruno Dantas:
'Preliminarmente, cumpre tecer algumas considerações sobre a possibilidade de a empresa F&A Construções Civis e Elétricas Ltda. figurar no polo passivo da presente lide diante da sua situação de 'baixa' constante no Sistema CPF/CNPJ da Receita Federal, uma vez que a extinção da personalidade jurídica tornaria inadequada juridicamente sua condenação.
2. É importante deixar claro que a 'baixa' da pessoa jurídica no registro da Receita Federal não implica dizer que a sociedade foi dissolvida, liquidada e teve seu ato de dissolução averbado no órgão competente. Ela pode ser decorrente da omissão contumaz da empresa, da sua falta de localização, da sua inexistência de fato e de outras situações semelhantes, conforme IN/RFB 1035/2010 e IN/RFB 748/2007.
3. Assim, embora conste no registro da Receita Federal que a F&A Construções Civis e Elétricas Ltda. está em situação cadastral de 'baixada', a pessoa jurídica ainda permanece existente para os efeitos de condenação deste Tribunal.
4. Cumpre destacar ainda o que prescreve o art. 51 do Código Civil:
Art. 51. Nos casos de dissolução da pessoa jurídica ou cassada a autorização para seu funcionamento, ela subsistirá para os fins de liquidação, até que esta se conclua.
§ 1o Far-se-á, no registro onde a pessoa jurídica estiver inscrita, a averbação de sua dissolução.
§ 2o As disposições para a liquidação das sociedades aplicam-se, no que couber, às demais pessoas jurídicas de direito privado.
§ 3o Encerrada a liquidação, promover-se-á o cancelamento da inscrição da pessoa jurídica.
5. Em outras palavras, ainda que a sociedade esteja dissolvida, enquanto persistir sua liquidação, ela subsistirá, podendo ser sujeito de direitos e deveres e, consequentemente, figurar como parte em processos administrativos e judiciais.
6. Por essas razões, resta esclarecida a possibilidade da F&A Construções Civis e Elétricas Ltda. de figurar como responsável no presente processo.'
86. De forma análoga, entende-se que, na situação apresentada nestes autos, A Casa Verde - Cultura e Meio Ambiente pode figurar como responsável. 
87. Em razão de todo o exposto, conclui-se que as alegações de defesa oferecidas pelo responsável Carlos José Machado Menezes, estendidas à responsável Casa Verde - Cultura e Meio Ambiente, não foram suficientes para comprovar a execução física da primeira parcela de recursos repassada no âmbito do Termo de Parceria 742866/2010. 
88. Permaneceu a irregularidade que ensejou a citação dos responsáveis, qual seja: não comprovação da execução física do objeto do termo de parceria, infringindo o art. 70, parágrafo único, da Constituição Federal de 1988, o art. 93 do DecretoLei 200/1967, o art. 56 da Portaria Interministerial 127/2008, o Plano de Trabalho e as Cláusulas Terceira, item I, alínea 'a', e Sexta do Termo do Parceria.
89. Assim, se propõe julgar irregulares as contas dos responsáveis e condená-los solidariamente ao pagamento do débito apurado nos autos, aplicando-lhes, individualmente, a multa prevista no art. 57 da Lei 8.443/1992, c/c o art. 267 do Regimento Interno do TCU.
Prescrição da Pretensão Punitiva
90.Vale ressaltar que a pretensão punitiva do TCU, conforme Acórdão 1441/2016-TCU-Plenário, Relator Min. Benjamin Zymler, que uniformizou a jurisprudência acerca dessa questão, subordina-se ao prazo geral de prescrição indicado no art. 205 do Código Civil, que é de dez anos, contado da data de ocorrência da irregularidade sancionada, nos termos do art. 189 do Código Civil, sendo este prazo interrompido pelo ato que ordenar a citação, a audiência ou a oitiva do responsável.
91. No caso em exame, não ocorreu a prescrição, pois, conforme exposto nos itens 33 e 34 desta instrução, a irregularidade sancionada ocorreu em 29/11/2012, e o ato que ordenou a citação dos responsáveis ocorreu em 5/2/2021 (peça 81) .
CONCLUSÃO
92. A partir dos elementos constantes nos autos e do exame das ocorrências descritas na seção 'Exame Técnico', verificou-se que as alegações de defesa oferecidas pelo responsável Carlos José Machado Menezes, estendidas à responsável Casa Verde - Cultura e Meio Ambiente, não foram suficientes para comprovar a execução física da primeira parcela de recursos repassada no âmbito do Termo de Parceria 742866/2010. 
93. Tendo em vista que não constam dos autos elementos que permitam reconhecer a boa-fé dos responsáveis, sugere-se que as suas contas sejam julgadas irregulares, nos termos do art. 202, § 6º, do Regimento Interno do TCU, com a imputação do débito atualizado monetariamente e acrescido de juros de mora, nos termos do art. 202, § 1º do Regimento Interno do TCU, descontado o valor eventualmente recolhido, com a aplicação da multa prevista no art. 57 da Lei 8.443/1992.
94. Por fim, como não houve elementos que pudessem modificar o entendimento acerca das irregularidades em apuração, mantém-se a matriz de responsabilização constante da peça 78.
95. Em razão de todo o exposto, se propõe, com fundamento nos arts. 1º, inciso I, 16, inciso III, alínea 'c', 19 e 23, inciso III, da Lei 8.443/1992, c/c os arts. 1º, inciso I, 209, inciso III, 210 e 214, inciso III, do Regimento Interno do TCU, julgar irregulares as contas de Carlos José Machado Menezes (CPF: XXX.890.751-XX) e de A Casa Verde - Cultura e Meio Ambiente (CNPJ: 04.377.324/0001-02) e condená-los solidariamente ao pagamento do débito apurado nos autos, aplicando-lhes, individualmente, a multa prevista no art. 57 da Lei 8.443/1992, c/c o art. 267 do Regimento Interno do TCU.
96. Deve-se destacar que, na peça 110, p. 2 e 26, registrou-se pedido de sustentação oral e solicitou-se que as comunicações processuais sejam feitas em nome do procurador Melillo Dinis do Nascimento (OAB/DF 13.096) , sob pena de nulidade.
PROPOSTA DE ENCAMINHAMENTO
97. Diante do exposto, submetem-se os autos à consideração superior, propondo:
a) com fundamento arts. 1º, inciso I, 16, inciso III, alínea 'c', 19 e 23, inciso III, da Lei 8.443/1992, c/c os arts. 1º, inciso I, 209, inciso III, 210 e 214, inciso III, do Regimento Interno do TCU, julgar irregulares as contas de Carlos José Machado Menezes (CPF: XXX.890.751-XX) e de A Casa Verde - Cultura e Meio Ambiente (CNPJ: 04.377.324/0001-02) e condená-los solidariamente ao pagamento das quantias a seguir especificadas, com a fixação do prazo de quinze dias, a contar da notificação, para que comprovem, perante o TCU (art. 214, inciso III, alínea 'a', do Regimento Interno) , o recolhimento da dívida aos cofres do Tesouro Nacional, atualizada monetariamente e acrescida dos juros de mora, calculados a partir da data discriminada, até a data do efetivo recolhimento, na forma da legislação em vigor:
	Data de ocorrência
	Valor histórico (R$) 

	28/7/2010
	361.100,50

                   Valor atualizado do débito (sem juros) em 1/2/2021: R$ 645.611,58b) aplicar, individualmente, a Carlos José Machado Menezes (CPF: XXX.890.751-XX) e à Casa Verde - Cultura e Meio Ambiente (CNPJ: 04.377.324/0001-02) , a multa prevista no art. 57 da Lei 8.443/1992, c/c o art. 267 do Regimento Interno, fixando-lhes o prazo de quinze dias, a contar da notificação, para que comprovem, perante o TCU (art. 214, inciso III, alínea 'a', do Regimento Interno) , o recolhimento das dívidas aos cofres do Tesouro Nacional, atualizadas monetariamente desde a data do acórdão condenatório até a do efetivo recolhimento, se forem pagas após o vencimento, na forma da legislação em vigor;
c) autorizar, desde logo, nos termos do art. 28, inciso II, da Lei n. 8.443/1992, a cobrança judicial das dívidas, caso não atendidas as notificações;
d) autorizar, desde logo, caso requerido, com fundamento no art. 26, da Lei 8.443, de 1992, c/c o art. 217 do Regimento Interno do TCU, o parcelamento da (s) dívida (s) em até 36 parcelas, incidindo, sobre cada parcela, corrigida monetariamente, os correspondentes acréscimos legais, fixando-lhe o prazo de quinze dias, a contar do recebimento da notificação, para comprovar, perante o Tribunal, o recolhimento da primeira parcela, e de trinta dias, a contar da parcela anterior, para comprovar o recolhimento das demais parcelas, devendo incidir, sobre cada valor mensal, atualizado monetariamente, os juros de mora devidos, no caso do débito, na forma prevista na legislação em vigor, alertando o responsável de que a falta de comprovação do recolhimento de qualquer parcela importará o vencimento antecipado do saldo devedor, nos termos do § 2º do art. 217 do Regimento Interno deste Tribunal; 
e) enviar cópia do acórdão que vier a ser proferido à Procuradoria da República no Distrito Federal, nos termos do § 3º do art. 16 da Lei 8.443/1992, c/c o § 7º do art. 209 do Regimento Interno do TCU, para a adoção das medidas cabíveis;
f) enviar cópia do acórdão que vier a ser proferido aos responsáveis e ao Ministério da Agricultura, Pecuária e Abastecimento, para ciência;
g) informar à Procuradoria da República no Distrito Federal, ao Ministério da Agricultura, Pecuária e Abastecimento e aos responsáveis que a deliberação, acompanhada do relatório e do voto que a fundamentarem, estará disponível para consulta no endereço www.tcu.gov.br/acordaos, além de esclarecer que, caso requerido, o TCU poderá fornecer, sem custos, as correspondentes cópias, de forma impressa; e
h) informar à Procuradoria da República no Distrito Federal que, nos termos do parágrafo único do art. 62 da Resolução-TCU 259/2014, os procuradores e membros do Ministério Público credenciados nesta Corte podem acessar os presentes autos de forma eletrônica e automática, ressalvadas as peças eventualmente classificadas como sigilosas, as quais requerem solicitação formal."
É o relatório.

8.1. Melillo Dinis do Nascimento (13.096/OAB-DF) e outros, representando A Casa Verde - Cultura e Meio Ambiente e Carlos Jose Machado Menezes.

Procurador Rodrigo Medeiros de Lima.

TOMADA DE CONTAS ESPECIAL. TERMO DE PARCERIA. NÃO COMPROVAÇÃO DAS METAS DO PLANO DE TRABALHO. CITAÇÃO. REJEIÇÃO DAS ALEGAÇÕES DE DEFESA APRESENTADAS. IRREGULARIDADE DAS CONTAS. DÉBITO. MULTA.

TOMADA DE CONTAS ESPECIAL (TCE)

Secretaria de Controle Externo de Tomada de Contas Especial (SecexTCE).

Trata-se de tomada de contas especial  (TCE) instaurada pelo Ministério da Agricultura, Pecuária e Abastecimento, em desfavor de Carlos Jose Machado Menezes (CPF: 368.890.751-53) e da Oscip A Casa Verde - Cultura e Meio Ambiente (CNPJ: 04.377.324/0001-02) , em razão de não comprovação da regular aplicação dos recursos repassados pela União por meio do Termo de Parceria 76840/2010, registro Siafi 742866 (peça 3) , que tinha por objeto consolidar a Metodologia de Assistência Técnica à Gestão, Produção e Mercado - MAT para produtos da agricultura familiar no Cerrado. 
2.	O Termo de Parceria 76840/2010, registro Siafi 742866, foi firmado no valor de R$ 1.220.720,00, sendo R$ 1.096.198,00 à conta do concedente e R$ 124.522,00 referentes à contrapartida da convenente. Teve vigência de 30/6/2010 a 30/6/2014, com prazo para apresentação da prestação de contas prorrogado até 14/1/2016. Os repasses efetivos da União totalizaram R$ 361.100,50, referentes à primeira parcela do ajuste (peça 4) . 
3.	Na fase interna da TCE, o órgão concedente concluiu pela impugnação total das despesas, no valor de R$ 361.100,50, devido a não comprovação da execução de itens previstos no plano de trabalho. O Controle Interno anuiu a esse posicionamento. 
4.	No âmbito do TCU, os responsáveis foram regularmente citados e apresentaram suas alegações de defesa em peça única. Em sua análise de mérito, a secretaria especializada concluiu pela rejeição das alegações de defesa dos responsáveis e propôs julgar irregulares suas contas, com a imputação do débito e a aplicação da multa prevista no art. 57 da Lei 8.443/1992. 
5.	Corroboro as análises empreendidas pela unidade instrutora, as quais contaram com a anuência do Ministério Público junto ao TCU, razão pela qual incorporo os fundamentos apresentados às minhas razões de decidir.
6.	Os responsáveis não lograram trazer aos autos justificativas para as irregularidades verificadas, tampouco evidências que comprovem a execução do objeto do termo de parceria, alegando principalmente a prescrição da pretensão punitiva e ressarcitória; o prejuízo da defesa em função do tempo decorrido entre os fatos e a citação; e a ausência de prejuízo ao erário. Os argumentos trazidos foram suficientemente rebatidos pela auditora na instrução transcrita no relatório precedente, a qual dispensa considerações adicionais. 
7.	Especificamente no que tange à prescrição da pretensão punitiva, verifica se que o Acórdão 1441/2016-TCU-Plenário, que uniformizou a jurisprudência do TCU acerca dessa questão, subordinou tal prescrição ao prazo prescricional geral indicado no art. 205 do Código Civil, que é de dez anos, contado da data de ocorrência da irregularidade sancionada, nos termos do art. 189 do Código Civil, sendo esse prazo interrompido pelo ato que ordenar a citação, a audiência ou a oitiva do responsável.
8.	No caso em exame, conforme apontado pela unidade instrutora, não ocorreu a prescrição da pretensão punitiva, uma vez que a irregularidade sancionada ocorreu em 29/11/2012 e o ato de ordenação da citação ocorreu em 5/2/2021.
9.	Em relação à prescrição do dano ao erário, entendo que a decisão do Supremo Tribunal Federal (STF) no Recurso Extraordinário 636.886/AL deverá ensejar a revisão da jurisprudência deste Tribunal.
10.	Todavia, há que se reconhecer que ainda não é possível a imediata aplicação da nova decisão da Suprema Corte com o mínimo de segurança. Com efeito, ainda existem lacunas acerca de questões essenciais, como o prazo prescricional, o início da contagem e as hipóteses de interrupção. Ademais, não está claro quais serão os processos efetivamente alcançados pela modificação do entendimento, visto que ainda estão pendentes de julgamento os embargos de declaração opostos para requerer, inclusive, a modulação temporal dos efeitos.
11.	Dessa forma, por enquanto, tenho me curvado à compreensão dos meus pares pela manutenção do entendimento consolidado pelo TCU e pelo próprio STF no sentido de considerar imprescritíveis as ações de ressarcimento ao erário, razão pela qual o argumento do responsável não merece prosperar.
12.	Em relação à execução do plano de trabalho, resta apurado nos autos que a primeira parcela dos recursos liberados foi utilizada pela entidade parceira, e sua prestação de contas foi reprovada pela área técnica do Ministério gestor, ante a ausência de comprovação da execução física.
13.	Quanto à alegada dificuldade em buscar documentos e em constituir provas, pelo longo decurso de tempo desde o suposto fato gerador e pelo fato de que a pessoa jurídica estar "baixada", acompanho o entendimento da unidade especializada de que não assiste razão ao responsável. A citação, no âmbito do TCU, foi realizada em 2021, mas os responsáveis estão sendo questionados quanto à execução física do termo de parceria desde 2013, conforme detalhado em relatório que precede a este voto. Dessa forma, os responsáveis, já naquela época, deveriam ter buscado e mantido em boa ordem toda a documentação que permitisse comprovar a execução física da primeira parcela do objeto do ajuste. 
14.	No que diz respeito à situação cadastral da Casa Verde - Cultura e Meio Ambiente, conforme entendimento do TCU, a baixa da inscrição não significa que a empresa não possa mais ser alcançada para fins de responsabilização. 
15.	Assim, as informações constantes do processo não permitem concluir pela regular aplicação dos recursos, cabendo, portanto, julgar irregulares as contas de Carlos Jose Machado Menezes e da Oscip A Casa Verde - Cultura e Meio Ambiente e condená-los solidariamente ao pagamento do débito apurado nos autos, aplicando-lhes, individualmente, a multa prevista no art. 57 da Lei 8.443/1992, c/c o art. 267 do Regimento Interno do TCU.
16.	Ante o exposto, voto por que o Tribunal adote o Acórdão que ora submeto à deliberação deste Colegiado. 
TCU, Sala das Sessões, em 13 de julho de 2021.
Ministro BRUNO DANTAS 
Relator